臺灣高等法院臺中分院民事判決　　　 95年度上易字第375號
上　訴　人　乙○○
被 上訴 人　丙○○
　　　　　　丁○○
　　　　　　戊○○
上三人共同
訴訟代理人　朱文財　律師
複 代理 人　甲○○
上列當事人間請求損害賠償事件，上訴人不服台灣彰化地方法院
95年度訴字第538號中華民國95年8月31日第一審判決，提起上訴
，本院於95年12月19日言詞辯論終結，判決如下：
    主  文
上訴駁回。
第二審訴訟費用由上訴人負擔。
    事實及理由
一被上訴人經合法通知未於言詞辯論期日到場，核無民事訴訟法
  第386條所列各款情形，茲依上訴人之聲請由其一造辯論而為
  判決，合先敘明。
二本件上訴人起訴主張：
  上訴人於民國 (下同)92 年8月經由友人介紹而認識被上訴人3
  人，並於92年10月兩造共同決議前往大陸合夥投資事業，上訴
  人即於92年10月1日起至93年1月27日止，陸續以現金存入被上
  訴人丙○○或其妻之帳戶，或以現金交付被上訴人丙○○，前
  後共計新台幣（下同）1,100,000元。被上訴人丙○○亦出資
  1,100,000元，被上訴人戊○○出資200,000元，被上訴人丁○
  ○名義上出資200,000元，惟實際上沒有出資，待日後由其薪
  資中扣除。惟兩造赴大陸後，於93年1月30日發現原欲向大陸
  人民夏雪頂讓之「秦川牛火鍋店」尚有債務糾紛未處理，而生
  毀約之心，然因當時係由上訴人出面向夏雪簽約，故遭被上訴
  人3人以恐嚇稱若上訴人毀約，夏雪會叫人毆打上訴人，被上
  訴人3人並叫上訴人於93年1月29日簽訂之合夥契約書上記載「
  乙○○出資金額全放棄，不得異議」等語，被上訴人才好和夏
  雪談，其餘的回來再算，惟被上訴人等人迄今不願將上訴人出
  資之1,100,000元返還上訴人，顯有不當得利。因上訴人係遭
  被上訴人等人恐嚇，始簽下「出資金額全放棄，不得異議」等
  語，又嗣後兩造未成功頂讓「秦川牛火鍋店」，即表示系爭合
  夥契約已經解散，為此依民法第179、184、185、688、689條
  等規定提起本訴，並聲明：被上訴人應賠償上訴人1,100,000
  元及自起訴狀繕本送達被上訴人之翌日起至清償日止，年息百
  分之5計算之利息。
三被上訴人則以：
  被上訴人丙○○不爭執有收到上訴人之1,100,000元，惟上訴
  人曾對被上訴人3人提出詐欺告訴，業經檢察官不起訴處分。
  被上訴人否認有侵權行為或不當得利，被上訴人戊○○當時口
  頭上亦有放棄其所出資之200,000元，只是未記載在系爭合夥
  契約上，且被上訴人丙○○亦未將200,000元返還被上訴人戊
  ○○。又本件與合夥之開除沒有關係，系爭合夥契約應尚未解
  散，只是沒有頂讓成功，系爭合夥契約內並未寫明只是要做「
  秦川牛火鍋店」，且上訴人亦未以意思表示解散合夥契約。再
  者，被上訴人當時返回台灣之際，已經在系爭合夥契約書上聲
  明願放棄全部出資金額，且被上訴人否認兩造有約定事後回台
  灣還要再結算之事，故上訴人之請求為無理由。並聲明駁回上
  訴人之起訴。
四本件第一審對於上訴人之請求，判決敗訴，上訴人聲明不服，
  求為廢棄原判決並請求被上訴人給付如聲明之金額。被上訴人
  則求為判決駁回上訴。
五本件事實理由、爭執不爭執事項及本院關於兩造攻擊防禦方法
  之意見及法律上意見，核與第一審判決書記載者相同，茲引用
  之。
六上訴人提起上訴主張：
(一)上訴人於一審庭上一再強調「事情在於不清楚毀約後對方索賠
  多寡未定之際」，即要上訴人簽下「放棄出資字句，而上訴人
  堅決要求，事情既然發生，要嘛就同進退，我乃代理簽約人理
  應由我出面處理。卻遭被上訴人等一致否決，非他們處理不可
  。並恫嚇上訴人會被殺，要上訴人簽下放棄出資」等字句方可
  罷休，奈何出門在外一比三，人單力薄安全為上。
(二)被上訴人等於檢察庭上一再言稱合夥契約，尚有效存在。尚未
  終止，被上訴人2人仍在找新的投資事業，故上訴人無權請求
  返還，試問于今事過多年，新的事業何在？剩餘資金安在？再
  說當年上訴人簽下放棄出資字句。被上訴人等應心知肚明，乃
  出於被上訴人丙○○、丁○○。對外方便處理，毀約之事，事
  後一切回台再作核算。此乃共同之約定，今卻否認，甚至自編
  被搶錢，亦不攻自破於檢察庭上全盤否認，如非出於無奈與謊
  言保證回台後處理資金1,100,000元，怎能隨便簽下字句，而
  與被上訴人戊○○於隔日一同返台。
(三)按被上訴人戊○○於彰化檢察庭上，檢察官一再問起，是否也
  放棄投資的資金，全權交給被上訴人丙○○與丁○○處理。回
  答：「是」。那為何唯上訴人於合夥契約上載明出資放棄等字
  句，而被上訴人戊○○卻可不必載明，顯然有違常理與合夥契
  約，再說上訴人出資1,100,000元被上訴人戊○○出資200,000
  元，被上訴人丁○○未出資（日後薪資扣除）2人共1,300,000
  元，出資金尚在被上訴人丙○○手中。事後被上訴人等避不見
  面，始終不予處理實有違處事原則，常想莫非被捉了冤大頭（
  證一）。
(四)一審判決文以開除或合夥已解散等事由能否成立，上訴人均不
  能請求被上訴人等返還1,100,000元等事由，上訴人認為事後
  被上訴人返台多年避不見面，亦無心處理返還。故上訴人唯以
  原資金1,100,000元作為請求，一切待法院判決，如蒙和解，
  再作核算並無不妥之處。
七被上訴人於本院之辯詞與第一審相同。
八本院審理結果：
(一)上訴人主張遭被上訴人3人恐嚇稱若上訴人毀約，夏雪會叫人
  毆打上訴人，被上訴人3人並叫上訴人於93年1月29日簽訂之合
  夥契約書上記載「乙○○出資金額全放棄，不得異議」等語，
  被上訴人則否認有侵權行為之事實，辯稱本件已經檢察官為不
  起訴處分等語，並提出台灣彰化縣地方法院檢察署94年度偵字
  第7200號不起訴處分書為證。上訴人對上開不起訴處分書之真
  正亦不爭執。按當事人主張有利於己之事實者，就其事實有舉
  證之責任。但法律別有規定，或依其情形顯失公平者，不在此
  限，民事訴訟法第277條前段定有明文。上訴人主張遭被上訴
  人等人恐嚇而簽下「乙○○出資金額全放棄，不得異議」等語
  ，係對上訴人有利之主張，既為被上訴人所否認，自應由上訴
  人負舉證之責。經查，依據本院調閱之台灣彰化縣地方法院檢
  察署94年度偵字第7200號及台灣台中地方法院93年度他字第24
  52號偵查卷宗，上訴人於偵查中陳稱：『我看到報紙，找到「
  秦川牛火鍋店」要頂讓，於是我打電話聯絡夏雪，之後就跟夏
  雪談頂讓事宜，四人均同意並決定頂下來』，『我們一起看過
  店面2、3次之後大家都同意，93年2月5日大家一起去簽約，以
  我的名字簽約，簽約之後已經付了人民幣7萬5千元定金』，(
  問：為何你們要跟夏雪毀約？)『我們於93年2月5日四人共同
  決定，因為被告3人稱沒有錢繼續投資』，(問：那7萬5千元(
  人民幣)的訂金怎麼辦？)『大家同意不要了』等語；又上訴人
  於94年9月26日偵查庭中陳稱：『當天 (即93年2月5日)回來之
  後他們認為可能要花很多錢，就打退堂鼓，就不要再投資了』
  ，(問：秦川牛火鍋店有無帳款糾紛？)『有，是員工沒有領到
  薪資，發生糾紛，可是與我們經營沒有關係。與我們投資計劃
  的終止也沒有關係』 (問：你為何會寫上開字 (指合夥契約中
  載明之出資自願放棄等字句)？)『被上訴人他們說夏雪會對我
  不利，我提議我們4人一起走，他們說做人要有道義，要處理
  好再走，我說我想先回去，被上訴人3人說，如果你要先回去
  ，就必須簽具上開文字，給他們全權處理』，(問：你2月8日
  簽完上開放棄聲明後，何時回臺？)『2月8日簽完之後於2月9
  日就與戊○○一起回來臺灣』，(問：戊○○是否也放棄所投
  資的資金全權交給丙○○及丁○○處理？)『是』，惟上訴人
  於94年10月12日偵查庭中陳稱：(問：你為何要放棄定金，要
  四人一起回臺灣？)『因為我們到訂約時發現那店很亂，夏雪
  說她會處理，為了保全大家的安全，怕夏雪對大家不利，乾脆
  四人一起回臺灣，放棄那筆訂金』，(問：戊○○說你勸他放
  棄那筆資金跟他一起走是否屬實及投資金額的保管情形是否如
  他所述？)『戊○○因為自己也覺得害怕，所以他也有離開大
  陸放棄那筆資金跟我回臺灣的意願，投資資金保管情形確實如
  戊○○所言』，(問：你覺得大家都很害怕才勸戊○○離開？)
  『我覺得大家都很害怕，所以才跟其他3人講，大家一起走』
  等語，足見上訴人於94年10月12日偵查庭所述，不僅證實該店
  確有財務糾紛，更因此致使兩造決定放棄經營該店，且亦足認
  定當時情形，上訴人亦感受到被上訴人3人心生畏懼，始進而
  勸說被上訴人3人一同返臺，以保安全；更有甚者，被上訴人
  戊○○會放棄其所出資部分隨同原告返台，雖被上訴人戊○○
  自己因當時情勢而心生恐懼實為主因，然上訴人之勸說亦為誘
  使被上訴人戊○○放棄其所出資部分隨上訴人返台因素之一。
  上訴人會主動勸說被上訴人戊○○放棄出資隨同其返臺，足認
  其亦會認同此念頭而於合夥契約上自願簽具放棄出資等字句，
  足見於當日情勢之下，在合夥契約中簽具自願放棄出資部分之
  字句，亦係上訴人基於自己之見聞及判斷，尚難認是出於被上
  訴人等人之恐嚇手段。雖上訴人庭呈其與夏雪事後之通信內容
  以資佐證，惟信中除了夏雪詳述上訴人返臺後與被上訴人丙○
  ○及丁○○後續違約處理過程之內容，係屬夏雪本人親身經驗
  外，其餘均是轉聞於上訴人之陳述所為之意見表達，且其內容
  未經證人具結證明，尚難認有何證明力可言。而上訴人於偵查
  中，係對被上訴人3人提出詐欺、侵占、背信告訴，亦經檢察
  官認為本件應屬民事糾紛，尚難認被上訴人3人以詐欺手段使
  上訴人簽具自願放棄出資部分之字句，且無其他證據證明被上
  訴人3人有何詐欺、背信、侵占等犯行，而為被上訴人3人不起
  訴處分。此外，上訴人於本件未提出其他證據證明係基於被上
  訴人3人之恐嚇始放棄出資金額，則上訴人主張被上訴人3 人
  等不法侵害上訴人之權利乙節，自難採信。
(二)按無法律上之原因而受利益，致他人受損害者，應返還其利益
  。雖有法律上之原因，而其後已不存在者，亦同，民法第179
  條定有明文。查被上訴人丙○○雖未返還上訴人之出資額
  1,100,000元而致上訴人受有損害，惟兩造當初至大陸欲投資
  「秦川牛火鍋店」時，已給付夏雪訂金人民幣75,000元 (相當
  於新台幣300,000元)，該部分之損失自應由兩造按出資比例負
  擔，故上訴人顯非受損1,100,000元；再者，被上訴人丙○○
  未返還上訴人之出資額，係基於上訴人於系爭合夥契約上已承
  諾「出資金額全放棄，不得異議」等語，並非無法律上之原因
  ，上訴人雖又主張兩造當初有約明其餘的金額回台再結算，惟
  為被上訴人所否認，而上訴人對兩造確實有此部分之約定，又
  未另行舉證以實其說，上訴人此部分主張即難採信，故上訴人
  主張被上訴人3人有不當得利云云，即不足採。
(三)本件上訴人另以系爭合夥契約業已解散，且依民法第688條及
  民法第689條規定，被上訴人3人應返還上訴人1,100,000元等
  語，被上訴人則否認系爭合夥契約業已解散，辯稱合夥契約內
  並未約定只是要做「秦川牛火鍋店」，本件亦無開除之問題，
  且上訴人已經聲明願放棄全部出資金額等語。按民法第688條
  係規定「合夥人之開除，以有正當理由為限。前項開除，應以
  他合夥人全體之同意為之，並應通知被開除之合夥人」。又民
  法第689條係規定「退夥人與他合夥人間之結算，應以退夥時
  合夥財產之狀況為準。退夥人之股分，不問其出資之種類，得
  由合夥以金錢抵還之。合夥事務，於退夥時尚未了結者，於了
  結後計算，並分配其損益」等語。承前所述，本件係因上訴人
  與被上訴人戊○○因不願再繼續投資秦川牛火鍋店而欲毀約並
  先返台，由被上訴人丙○○及丁○○留在大陸繼續與夏雪處理
  後續契約問題，故上訴人始在系爭合夥契約上承諾「出資金額
  全放棄，不得異議」等語，且被上訴人戊○○本身亦放棄其所
  出資之200,000元，故上訴人並非遭被上訴人3人之開除，且民
  法第688條本身並非法律上之請求權依據，故上訴人引用民法
  第688條規定，向被上訴人3人請求給付1,100,000元，尚屬無
  據。又本件姑且不論兩造之合夥契約是否因合夥之目的事實不
  能完成而解散，或上訴人是否已經退夥，縱認系爭合夥事實確
  實已解散或上訴人已經退夥，於解散之情形，合夥財產於清償
  合夥債務後，賸餘財產雖應按各合夥人之出資比例返還各合夥
  人，於退夥之情形，退夥人之股份雖應由合夥以金錢抵還，然
  上訴人既已於系爭合夥契約上聲明「出資金額全放棄，不得異
  議」，上訴人自不得向其他合夥人即被上訴人3人請求返還或
  抵還其出資額1,100,000元。又上訴人對其主張兩造當初有約
  明其餘的金額回台再結算乙節，亦不能舉證以實其說，已如前
  述，故上訴人亦難以兩造當初有約明其餘的金額回台再結算為
  由，請求被上訴人3人返還出資額1,100,000元。
九綜上所述，上訴人既不能證明被上訴人等人有侵權行為及不當
  得利之事實，且上訴人亦既已於系爭合夥契約上聲明「出資金
  額全放棄，不得異議」，姑且不論上訴人主張退夥、遭合夥開
  除或合夥已解散等事由能否成立，上訴人均不能再請求被告等
  人返還1,100,000元。從而上訴人依依民法第179 、184、185
  、688、689條及合夥解散之相關法律規定，請求被上訴人3人
  給付上訴人1,100,000元，及自起訴狀繕本送達被上訴人之翌
  日起至清償日止，年息百分之5計算之利息，即無理由，原審
  予以駁回，尚無不合，上訴意旨仍執同原審之爭詞，求為廢棄
  ，為無理由，應予駁回。
據上論結，本件上訴為無理由，依民事訴訟法第449條第1項、第
385條第1項、第78條，判決如主文。
中　　華　　民　　國　　96　　年　　1 　　月　　2 　　日
                  民事第四庭    審判長法　官 黃斐君
                                      法　官 陳蘇宗
                                      法　官 黃永祥
以上正本係照原本作成。
不得上訴。
                                      書記官 陳信和
中　　華　　民　　國　　96　　年　　1 　　月　　3 　　日
                                                      Ｃ
